臺灣士林地方法院民事判決
                                      110年度訴字第722號
原      告  呂秀蓮
訴訟代理人  許兆濂律師
            黃智遠律師
被      告  洪淑嬌

訴訟代理人  沈志成律師
            吳意淳律師
上列當事人間請求清償借款等事件，本院於民國110年12月10日
言詞辯論終結，判決如下：
    主  文
原告之訴及假執行之聲請均駁回。
訴訟費用由原告負擔。
    事實及理由
一、原告主張：原告與被告間原為姑嫂姻親關係，被告因經商失
    利，於民國104年12月21日向被告妹妹即訴外人洪淑芳借款
    新臺幣（下同）100萬元應急，洪淑芳無法即刻籌措該筆款
    項，被告轉而向原告借款100萬元，並由原告女兒即訴外人
    洪曉菁將原告之台中商業銀行溪湖分行000000000000帳戶之
    存摺、印章及密碼交予洪淑芳，由洪淑芳提領上開款項後，
    再以原告代理人之身份匯款至被告於彰化商業銀行大同分行
    00000000000000帳戶。詎被告屆期未清償，經催討仍未還款
    ，爰先位依民法第474條、第478條規定，請求被告清償借款
    100萬元；備位依民法第179條規定，請求被告清償上開款項
    等語。並聲明：㈠被告應給付原告100萬元，及自起訴狀繕本
    送達翌日起至清償日止，按年息百分之五計算之利息；㈡願
    供擔保，請准宣告假執行。
二、被告則以：被告於80年間於臺北市經營玩具批發，洪淑芳向
    被告進貨經營下游小賣店，多有積欠被告貨款，且嗣洪淑芳
    與被告投資新莊預售屋，並由被告代洪淑芳墊付130萬元，
    洪淑芳遲未清償對被告之借款，迭經被告催討，洪淑芳方於
    104年12月21日返還100萬元，被告從未與原告有任何金錢往
    來，兩造間並無成立消費借貸關係等語，資為抗辯。並聲明
    ：㈠原告之訴駁回；㈡如受不利判決，願供擔保請准宣告免為
    假執行。
三、兩造不爭執事項（本院卷一第69-70頁）
    洪淑芳以代理人身分於104年12月21日自原告之台中商業銀
    行溪湖分行帳號000000000000帳戶匯款100萬元至被告之彰
    化銀行大同分行00000000000000帳戶。
四、本院之判斷：
　㈠按稱消費借貸者，謂當事人一方移轉金錢或其他代替物之所
    有權於他方，而約定他方以種類、品質、數量相同之物返還
    之契約。民法第474 條第1 項定有明文。依此規定，消費借
    貸為要物契約，須以金錢或其他代替物之交付為要件，因此
    ，當事人主張有金錢借貸關係存在，須就其發生所須具備之
    特別要件即金錢之交付及借貸意思表示互相一致負舉證之責
    任。換言之，消費借貸契約，於當事人間需本於借貸之意思
    合致，而有移轉金錢或其他代替物之所有權於他方之行為，
    始得當之。良以交付金錢之原因多端，而消費借貸，除有金
    錢之交付外，尚須本於借貸之意思而為交付，方克成立。倘
    當事人主張與他方有消費借貸關係存在者，自應就該借貸意
    思互相表示合致及借款業已交付之事實，均負舉證之責任，
    其僅證明有金錢之交付，未能證明借貸意思表示合致者，仍
    不能認為有該借貸關係存在（最高法院98年度台上字第1045
    號判決要旨參照）。而民事訴訟如係由原告主張權利者，應
    先由原告負舉證之責，若原告先不能舉證，以證實自己主張
    之事實為真實，則被告就其抗辯事實即令不能舉證，或其所
    舉證據尚有疵累，亦應駁回原告之請求。
　㈡被告並未於104年12月21日向原告借款100萬元
　　⒈兩造間並無成立消費借貸之合意
　　　⑴證人洪淑芳結證稱：原告是我大嫂，跟我母親洪陳硯住
        在一起，我於104年12月21日回到我母親住處，原告向
        我說被告開口跟她借錢，我知道被告有缺錢，有開口問
        原告可否借被告錢，並說被告已經打好幾通電話跟我借
        錢，但我現在沒錢，被告有提到房貸如果借下來，就會
        還錢給原告，後來原告就借被告100萬元；原告女兒洪
        曉菁將原告之存摺、印章拿給我，由我前往彰化縣溪湖
        鎮台中商銀溪湖分行匯款給被告，匯完錢之後，我將存
        摺帶回家交給洪曉菁等語（見本院卷一第102-103頁）
        ；證人洪曉菁結證稱：104年12月21日中午時，被告有
        打電話來，是我接的，被告打來時聲音在哭，說要找我
        母親即原告，我說原告不在，沒多久被告又打第二通電
        話，同樣是我接的，被告說有急事要找原告，原告在旁
        邊說不要拿給她聽，但被告在電話裡哭哭啼啼，我仍將
        電話交給原告聽，被告開口向原告借錢，原告一直推說
        沒辦法借，但講了很久，原告後來心軟說要借被告，會
        匯錢給她，電話結束後，當時姑姑洪淑芳剛好回來，原
        告跟我說將存摺及印章交給洪淑芳，請她去匯款給被告
        100萬元，匯款之後洪淑芳回去公司，當日下午再把存
        摺印章交還給我等語（見本院卷一第111-112頁），證
        人洪淑芳、洪曉菁雖均證稱被告有向原告開口借100萬
        元等語，然二人對於原告究係在洪淑芳返回洪陳硯與原
        告之住處前決定借款予被告，或係洪淑芳返家向原告開
        口可否借款予被告，顯有不同，且證人洪曉菁證稱：原
        告同意借錢與被告沒有提到借多久，沒有提到利息，只
        有說有錢會還給原告，被告隱約有提賣房子的事情等語
        （見本院卷一第113頁），此與證人洪淑芳前開證述被
        告有說房貸借下來會還錢，原告始同意借錢等語，亦有
        矛盾，上二人證述原告有借款予被告100萬元之詞，尚
        難據以採信。
　　　⑶證人洪淑芳證稱：104年被告跟我說有資金需要，先跟我
        借10萬元，我在4、5月間匯款10萬元，在同年11月23日
        有再借給被告40萬元，被告說在大陸作生意要軋支票，
        後來又說被告兒子要烤肉，請我匯款2萬元給被告，被
        告向我借的52萬元，被告說她房貸有下來，有將52萬元
        匯到我新光銀行彰化分行之帳戶等語（見本院卷一第10
        6-107頁），然查，倘證人洪淑芳證述為真，則被告既
        有取得房屋貸款，甚至可以返還洪淑芳借款52萬元，何
        以被告未在同時期返還原告任何款項，原告如係因被告
        可以取得房屋貸款始同意借款予被告，洪淑芳既稱其每
        日中午都會回到洪陳硯與原告同住之家中（見本院卷一
        第102頁），洪淑芳理應會將其已取得被告返還52萬元
        借款乙事告知原告，督促原告盡快向被告取回借款，何
        以被告僅選擇返還洪淑芳款項，卻對於原告之款項置之
        不理，洪淑芳前開證述，顯有疑義。
　　　⑷證人洪曉菁證稱：被告會回到我們家，因會跟大姑紅淑
        女一起回來，被告都跟洪淑女在一起，原告不知道如何
        開口向被告催討借款，直到去年（指109年）祖母過世
        ，在治喪期間原告有開口向被告催討這筆錢，當時大家
        為了喪葬費鬧的很不愉快，被告有敲桌子說才100萬元
        而已，笑死人，原告才下定決心要跟被告要這筆錢等語
        （見本院卷一第114頁），然查，參以被告提出其與原
        告LINE之對話紀錄（見本院卷一第184-206頁），於107
        年2月12日至同年9月14日期間，二人間大部分都是轉傳
        網路消息、影片，均未有提到借款之事，衡以兩造間本
        來即無資金往來之情，原告所稱借貸100萬元之數額不
        小，自104年12月21日匯款後，縱然因被告返家期間有
        其他姊妹陪伴，對於催討款項之事難以啟齒，遲至107
        年兩造即有LINE之通訊軟體得以聯繫，原告至少應可透
        過訊息向被告確認還款事宜，加諸證人洪淑芳證述被告
        於105年間已返還52萬元之款項，原告更應積極向被告
        確認還款事宜，豈有可能未透過兩造間之LINE通訊軟體
        聯繫確認借款返還，竟遲至109年始向被告催討款項，
        證人洪曉菁證述原告至109年始向被告催討款項一節，
        顯不合常理。況證人洪淑女證稱：我是被告的姐姐，母
        親過世時，洪淑芳曾提議一起分攤喪葬費，但母親生前
        帳戶應該還有留一些錢，不能理解為何還要姊妹去分攤
        喪葬費用，做頭七時，我開車帶被告回去，被告洪淑芳
        一直罵人，我跟洪瑞菊、原告配偶洪錫淵去找里長協調
        喪葬費的事宜，在母親過世期間，沒有聽過原告向被告
        要求返還100萬元等語（見本院卷一第143頁），足認證
        人洪曉菁證述原告於其祖母過世期間有向被告催討借款
        乙事，並無其他佐證，自難認兩造間有合意成立100萬
        元之消費借貸關係。
　　　⑸證人洪瑞菊結證稱：被告是我的二姊，原告不可能借被
        告錢，我有聽原告說過，是被告要跟洪淑芳借100萬元
        ，洪淑芳沒有錢，所以向原告借錢，並不是被告向原告
        借錢，兩造間並沒有金錢往來等語（見本院卷一第137-
        138頁），證人洪淑女並結證稱：原告不可能借錢給被
        告，亦未聽過兩造間講要還款的事情，原告跟她先生及
        我的姊妹都不合，姊妹陸續結婚搬出去之後，父母親住
        處只剩原告跟他的小孩住在旁邊等語（見本院卷一第14
        2、144頁），再參以證人洪曉菁證稱：被告開口向原告
        借錢，原告一直推說沒有錢，沒辦法借被告等語（見本
        院卷一第112頁），顯然兩造間素未有金錢往來，於被
        告有資金需周轉時，原告係根本無意願借款予被告，況
        原告自陳：被告係先向洪淑芳欲借100萬元應急，洪淑
        芳無法即刻籌集被告所需款項等語（見本院卷一第12-1
        3頁），與證人洪瑞菊前開證述反而較為一致，本件自
        無法排除係被告於104年12月21日向洪淑芳借款100萬元
        ，再由洪淑芳向原告借款100萬元後，逕將款項匯款交
        付予被告，原告主張兩造間合意成立100萬元消費借貸
        關係，難認可採。
　　　⑹原告雖主張匯款單據上有載明原告為匯款人，代理人為
        洪淑芳，被告於收受款項應當知悉100萬元係來自原告
        之匯款等語，並提出台中銀行國內匯款申請書既代收入
        傳票為佐（見本院卷一第18頁），參以原告所提上開匯
        款申請書，雖有載明匯款人為原告、代理人為洪淑芳，
        但未進一步記載該筆款項之匯款原因、性質，是單憑上
        開記載，尚難逕認受款人即被告知悉此筆100萬元為原
        告提供之借款。其次，原告匯款至被告彰化商業銀行股
        份有限公司（下稱彰化銀行）大同分行帳號0000000000
        0000號帳戶為支票存款帳戶，彰化銀行固有製作對帳單
        以供客戶對帳，但不主動寄送對帳單，由客戶臨櫃領取
        等情，有彰化銀行大同分行110年6月9日彰大同字第110
        0000019號函檢附支票存款帳號資料及交易明細查詢、1
        10年11月15日彰大同字第1100000035號函在卷可稽（見
        本院卷一第48-50頁、卷二第17頁），又被告是否有前
        往彰化銀行領取對帳單乙情，未見原告有何舉證證明，
        原告雖主張證人洪淑芳有以LINE將匯款單據傳送予原告
        ，然就LINE傳送匯款單據之訊息內容，亦未見原告提出
        事證證明，是被告抗辯其並不知悉104年12月21日之匯
        款人為原告等語，核屬可信。
　　⒉綜上，原告並未舉證證明兩造間合意就原告於104年12月21
      日匯款100萬元予被告，成立消費借貸關係乙事，其主張
      依民法第474條、第478條規定，請求被告清償借款100萬
      元，並無理由。
　㈡原告依民法第179條規定請求被告返還100萬元，有無理由？
　　⒈基於受損人有目的及有意識之給付而發生之給付型不當得
      利，係因自己行為致原由其掌控之財產發生主體變動，則
      本於無法律上之原因而生財產變動消極事實舉證困難之危
      險，自應將舉證之責歸由主張該不當得利請求權存在之當
      事人負擔，即先證明其與他方間有給付關係存在，而他方
      因其給付受有利益並致其受損害，且他方之受益為無法律
      上之原因等情，以證明該給付欠缺給付目的而構成不當得
      利。
　　⒉誠如前述，原告就其給付金錢之原因法律關係，先稱係基
      於消費借貸關係，業經本院認定不可採信，而原告並未證
      明給付100萬元之原因為何、嗣後法律原因如何變為不存
      在等要件事實。從而，原告主張其給付被告金錢已無法律
      上原因云云，亦屬無據，自不得請求被告返還100萬元。
五、綜上所述，原告並未舉證證明兩造間有合意100萬元之消費
    借貸關係，亦未證明給付100萬元之原因為何、嗣後法律原
    因如何變為不存在等要件事實，原告先位依民法第474條、
    第478條規定，備位依民法第179條規定，請求被告給付原告
    100萬元，及自起訴狀繕本送達翌日起至清償日止，按年息
    百分之五計算之利息，均無理由，應予駁回。原告之訴既經
    駁回，其假執行之聲請亦失去依據，應併予駁回。
六、本件事證已臻明確，兩造其餘攻擊防禦方法及所提證據，於
    判決結果不生影響，爰不一一論列，併此敘明。
七、訴訟費用負擔之依據：民事訴訟法第78條。
中　　華　　民　　國　　110 　年　　12　　月　　27　　日
                  民事第二庭  法  官  蔡子琪
以上正本係照原本作成。
如對本判決上訴，應於判決送達後20日內向本院提出上訴狀，若
委任律師提起上訴者，應一併繳納上訴審裁判費，否則本院得不
命補正逕行駁回上訴。
中　　華　　民　　國　　110 　年　　12　　月　　28　　日
                              書記官  簡吟倫